【裁判字號】    98,簡上,146
【裁判日期】    990506
【裁判案由】    清償債務
【裁判全文】
臺灣桃園地方法院民事判決             98年度簡上字第146號
上  訴  人  國泰世華商業銀行股份有限公司
法定代理人  丁○○
訴訟代理人  甲○○
            戊○○
被  上訴人  丙○○○
訴訟代理人  簡長順律師
上列當事人間清償債務事件，上訴人對於中華民國98年10月5 日
本院桃園簡易庭98年度桃簡字第991 號第一審判決提起上訴，本
院於99年4 月20日言詞辯論終結，判決如下：
    主      文
上訴駁回。
第二審訴訟費用由上訴人負擔。
    事實及理由
一、上訴人起訴主張：
  (一)被上訴人於民國92年1 月9 日與上訴人成立信用卡使用契約
    ，領用VISA信用卡（卡號：000000000000000 、核卡日92年
    1 月9 日）使用，依約被上訴人得持信用卡於特約商店簽帳
    消費，但應於每月繳款截止日前向上訴人清償或以循環信用
    方式繳付最低應繳款項，逾期還款者，除喪失期限利益外，
    尚應給付按年息19.7% 計算之循環信用利息。詎被上訴人至
    92年10月21日止，尚欠上訴人新台幣（下同）108,291 元及
    其中95,255元應按上開利率計付之利息未為清償，爰依信用
    卡契約請求清償債務。
  (二)被上訴人原為上訴人之分行往來客戶，依其原留存於上訴人
    處之基本資料：居住地址「桃園市○○街30號」寄送系爭信
    用卡申請書，被上訴人填具正確個人資料後，將信用卡申請
    書寄回上訴人處，上訴人依一般徵信原則核發信用卡，此類
    型之申辦信用卡方式，係針對上訴人之原往來客戶所設計，
    已可完全杜絕親友以外之人冒辦、盜用之風險，且被上訴人
    自承其當時確實居住於上址，該申請書上所載各項個人資料
    均正確無誤，已無存有遭親友以外之人冒辦信用卡之風險，
    蓋即便同居共財者間，亦未必能取得此等資料，惟被上訴人
    與其同居共財者間是否另存有其他內部關係，上訴人不得而
    知。
  (三)被上訴人於台北地方法院95年度北簡字第54745 號95年12月
    20日言詞辯論期日時承認確曾收受系爭信用卡，僅辯稱收受
    信用卡後不知交付何人云云，是被上訴人於日後言詞辯論期
    日後所為之相反陳述，顯為卸責之詞。退步言之，系爭信用
    卡縱非由被上訴人本人親自簽收，然亦已達到被上訴人得以
    受領之狀態，遑論系爭信用確為被上訴人所親自簽收。是原
    審令上訴人應就被上訴人收受系爭信用卡乙節負舉證之責，
    顯有違誤，況此部分業因被上訴人自認已無庸舉證。且系爭
    信用卡既已送達，依風險理論及經濟分析理論，為達契約最
    高經濟效率之目的，應將風險分配於支付最少成本即可防止
    風險發生之人，課予持卡人收受信用卡後依約款第6 條負保
    管責任，故風險自應轉由被上訴人負擔。
  (四)系爭信用卡暨信用卡對帳單均寄送至被上訴人當時之住址，
    帳單地址亦未變更，而上訴人係按月寄送信用卡對帳單，依
    一般社會經驗法則，縱然不識字之人，於此經濟活動頻繁之
    現代社會，且被上訴人亦不乏股票交易等經濟活動，已能明
    確辨識出書寫自己姓名文字之信件及檢視存簿帳戶內存款餘
    額之能力，被上訴人不斷收受信用卡對帳單，竟未曾提出任
    何疑義，遲至未依約繳款始以不識字為由辯稱非本人用卡，
    不符一般社會經驗法則及論理法則，不足採信。
  (五)又持信用卡消費，須先以持卡人之身分證號碼末6 碼完成開
    卡手續，此為被上訴人之私密證件、資料，本應由被上訴人
    妥善保管，他人如何取得？如確實遺失，何以於知悉後未立
    即報案，是若非被上訴人或其同意授權使用信用卡之人所為
    ，殊難想像。本件消費明細「綠基國際股份有限公司」（下
    稱綠基公司）之消費者係被上訴人之配偶李文章，其選擇以
    信用卡繳付會員消費，並填具信用卡扣款授權書，故特約商
    店綠基公司透過收單銀行向上訴人請款，上訴人並依約墊付
    該筆消費款，郵購之消費者無庸另於電子簽帳單上簽名，此
    方式於國際間之信用卡交易已行之有年，故原審認郵購消費
    僅填具信用卡授權書，而未於電子簽帳單上親簽乙事，容有
    誤會。系爭信用卡扣款授權書上所填具之資料，諸如訂購人
    、手機號碼等均為正確資料，至於被上訴人與李文章間是否
    另存有內部關係，非外人所能得知。是系爭信用卡之申辦與
    消費，縱非被上訴人本人所為，亦係經其同意授權使用之人
    所為。準此，舉凡持卡人於消費產生後，未依約善盡保管責
    任，若僅須向發卡銀行聲明非本人消費即可無庸負責，將嚴
    重影響金融秩序及一般社會交易安全。
  (六)並聲明：
    1.原判決廢棄。
    2.被上訴人應給付上訴人108,291 元，及其中本金95,255元
      部分自92年10月22日起至清償日止，按年息19.7% 計算之
      利息。
二、被上訴人則以：
  (一)被上訴人本人從未向上訴人申請本件信用卡，亦未授權任何
    人辦理，且上訴人主張之本件信用卡簽收單上所載「陳美人
    」與被上訴人筆跡相去甚遠，亦非被上訴人全名。上訴人係
    金融業者，核發信用卡以賺取利息、手續費等，乃係上訴人
    日常之業務行為，故上訴人在審核信用卡時，應有嚴謹之手
    續，而非任由業務員寄送個人資料，致遭他人拾得並冒用，
    上訴人核卡顯有疏失。況本件上訴人指稱被上訴人申辦信用
    卡之資料係舊版之身分證影本，此亦足徵上訴人未依規定或
    一般正常情況審核信用卡。
  (二)本件上訴人提出之信用卡申請書，其上載有客戶之姓名、出
    生日期、身分證字號、地址等詳細資料，是上訴人將申請書
    寄送予客戶時，早已填明有個人隱私之資料，則取得該信用
    卡申請書之人，僅須知悉扣繳銀行帳號即可辦理，故本件非
    如上訴人所稱不會遭冒用。
  (三)被上訴人之訴訟代理人於另案中雖陳稱「信用卡簽收章上面
    的字跡是我母親（即被上訴人）的」，惟經事後查對，隨即
    於96年5 月7 日更正稱「在原審關於信用卡之收受簽收單，
    誤為是我母親的簽名」，兼以該簽收單上非被上訴人之筆跡
    ，是上訴人以被上訴人自承收受信用卡乙節，顯非可採。且
    被上訴人名義之信用卡已遭人盜刷、盜用，上訴人不可能再
    次寄送信用卡予被上訴人，故上訴人主張該信用卡曾寄到吉
    安街云云，並非事實。
  (四)有關被上訴人不願報案乙節，乃因上訴人派2 名陌生人至被
    上訴人家中，被上訴人因確實未辦信用卡，當然就不應辦理
    掛失手續，且因已有爭議，被上訴人又不識字，故怕簽名於
    陌生人提出之文件，且不知該文件內容，亦怕萬一是承認債
    務或係不利於被上訴人之文書，故予以拒絕。
  (五)被上訴人因於電視新聞上常有盜用、冒用信用卡之事，故委
    託他人查詢被上訴人有無信用卡之爭議，友人查知後，被上
    訴人即到上訴人北桃園分行表示有被冒名申辦信用卡之情形
    並要求剪卡，而該分行之員工詹淑琴告知若無刷卡即不會有
    事，被上訴人亦要求詹淑琴將信用卡以剪卡方式停止使用，
    詹淑琴雖表示同意辦理，然未交付任何剪卡資料予被上訴人
    ，亦不願出具任何證明書予被上訴人。
  (六)又上訴人懷疑係被上訴人女兒乙○○使用被上訴人個人資料
    辦理系爭信用卡，然若係被上訴人委託乙○○辦理，應有委
    託書附於申請資料才是，若無委託書，自應非屬被上訴人或
    乙○○代理申辦系爭信用卡，又乙○○因患有精神疾病，多
    次長期失聯，偶而才突然回家，亦曾有半年失去聯絡之情形
    ，惟其亦否認有辦理信用卡乙事。
  (七)為此，爰聲明：上訴駁回。
三、本院判斷：
    上訴人主張其與被上訴人立有信用卡契約一節，固據其提出
    系爭信用卡申請書、郵局掛號信件收件回執、對帳單等件為
    證，惟被上訴人否認有與上訴人約定何信用卡契約，亦以從
    未使用上訴人發行之信用卡刷卡消費等詞置辯。從而，本件
    所應審究者厥為：上訴人與被上訴人有無成立信用卡契約？
    被上訴人有無以系爭信用卡消費，而應負清償債務之責？茲
    論述如下：
  (一)按當事人主張有利於己之事實者，就其事實有舉證之責任。
    民事訴訟法第277 條定有明文；民事訴訟如係由原告主張權
    利者，應先由原告負舉證之責，若原告先不能舉證，以證實
    自己主張之事實為真實，則被告就其抗辯事實即令不能舉證
    ，或其所舉證據尚有疵累，亦應駁回原告之請求，最高法院
    17年上字第917 號著有判例足參。又，請求履行債務之訴，
    除被告自認原告所主張債權發生原因之事實外，應先由原告
    就其主張此項事實，負舉證之責，必須證明其為真實後，被
    告於其抗辯事實，始應負證明之責任，此為舉證責任分擔之
    原則，最高法院43年臺上字第377 號判例意旨足供參照。揆
    諸上開說明，本件上訴人既主張信用卡契約成立於兩造之間
    ，且若非被上訴人親自使用信用卡即為被上訴人授權他人使
    用系爭信用卡，則上訴人即應就信用卡契約之合意及被上訴
    人使用系爭信用卡之事實負舉證之責，合先敘明。
  (二)由系爭申請書上「丙○○○」之簽名（見本審卷第41頁）與
    被上訴人於原審當庭書寫自己姓名（見原審卷第18頁）及被
    上訴人提出之90年8 月17日、92年2 月11日、94年2 月3 日
    補領國民身分證申請書影本上本人簽名（原審卷第29、30、
    47 頁 ）之字跡加以比對，申請書上所寫「丙○○○」已可
    顯見與其他被上訴人自認為其簽名之字跡之筆順、運勢及型
    態均不同，且被上訴人當庭之簽名與上開補領國民身分證申
    請書上簽名字跡均相似，堪認被上訴人於原審當庭之簽名非
    因臨訟卸責而刻意胡亂書寫所致，堪採為判斷系爭申請書上
    簽名是否為被告親簽之標準；是以既從外觀形式即可判斷系
    爭申請書上簽名與其他被上訴人自認真正之簽名為不同字跡
    ，此為上訴人於上訴後亦不爭執，則顯見，系爭申請書上簽
    名確非被上訴人親自書寫，可堪認定。
  (三)關於系爭信用卡之核發過程，上訴人自承被上訴人原為上訴
    人之分行往來客戶，依其原留存於上訴人處之基本資料：居
    住地址「桃園市○○街30號」寄送系爭信用卡申請書予被上
    訴人，而由被上訴人填具申請書後寄回上訴人處等情明確。
    然觀諸系爭申請書上之各項欄位，包括申請人之中文姓名、
    出生日期、身分證字號、戶籍地址、現住地址欄位之內容，
    均以上訴人檔存之資料預先帶入而以電腦列印顯現，此等欄
    位，顯非申請人所需親寫；又由被上訴人戶籍謄本可知（見
    台灣台北地方法院98年北簡字第24366 號卷第22頁）：被上
    訴人係於95年1 月20日遷入桃園縣八德市○○街296 號9 樓
    之住址，此前住於桃園市○○路735 巷108 號，俱非「桃園
    市○○街30號」之址，而被上訴人否認上訴人於寄發系爭申
    請書時仍居「桃園市○○街30號」之地址，上訴人又未加舉
    證，從而，上訴人寄發系爭申請書之作業即難擔保實際居住
    「桃園市○○街30號」之人並無冒用被上訴人名義申辦信用
    卡之可能，且系爭申請書既已帶入被上訴人諸多基本資料，
    不啻大開冒用大門，使有心人士得以輕易冒用被上訴人名義
    申辦信用卡。更有甚者，上訴人對於接獲申請書後之徵信，
    自承：僅核對原留之客戶資料是否吻合，至於上面何人簽名
    都不曉得，不確定是否為被上訴人簽名，並未調到電話徵信
    之資料等節（見本審卷132 頁背面），而系爭申請書上之基
    本資料如生日、地址、身分證字號既已由上訴人先行帶入，
    此部分資料當然與檔存資料相符，至於其他被上訴人之職業
    、連絡人、銀行帳號、行動電話、市內電話等資料，凡與被
    上訴人同居共財之人，非無可能輕易取得。況上訴人又自承
    未有電話徵信之手續，顯見上訴人對核發此信用卡之徵信作
    業形同虛設，更徵其自稱「係針對上訴人之原往來客戶所設
    計，已可完全杜絕親友以外之人冒辦、盜用之風險」一節 ，
    洵屬無稽，上訴人之核卡之過程實已自曝遭他人冒名申請之
    風險於不確定之中。
  (四)另被上訴人稱調得系爭信用卡申辦時（92年1 月間）所用之
    身分證影本資料，係其78年間所補發者，而被上訴人已於90
    年8 月17日重新申請補發，業據其於原審提出上開舊身分證
    影本及補領國民身分證申請書影本在卷可稽（即被證九、十
    一，原審卷第44、47頁），上訴人對此未加爭執，依民事訴
    訟法第280 條第1 項前段規定，應視同自認，從而，被上訴
    人此部分主張應認可採，而若系爭信用卡係被上訴人本人所
    申辦，則何以持78年間補發之舊身分證影本，而非90年間重
    新申請補發者提出申請？實啟人疑竇，以此亦難認定系爭信
    用卡確為被上訴人所申請。
  (五)至系爭信用卡之收件情形，上訴人係寄至「桃園市○○街30
    號」之地址，而上訴人並未證明被上訴人當時確有居住該處
    ，是否被上訴人確知信用卡掛號信件在上址附近郵局招領一
    節，已有疑問。且揆諸該掛號信件收件回執上之簽名（見原
    審卷第19頁），係簽「陳美人」三字，與被上訴人之其他簽
    名均簽「丙○○○」四字不同，被上訴人所主張與其簽名習
    慣不同一節非無可採；又上訴人所指摘被上訴人之訴訟代理
    人於台灣台北地方法院95年北簡字第54745 號案件中曾承認
    該收件回執上之簽名為被上訴人所有一節，然此部分業據被
    上訴人於該案上訴後（96年簡上字第154 號）由訴訟代理人
    更正原審係誤為被上訴人簽名之陳述（見本審卷第29頁背面
    ）。從而，尚難認為本件被上訴人確曾收受上訴人所寄發之
    系爭信用卡一事屬實。
  (六)被上訴人之信用卡消費明細中雖有其配偶李文章於「綠基公
    司」之消費項目，然徒以訂購單及信用卡扣款授權書上之訂
    購人、手機資料均屬正確一節，實難遽認被上訴人確有授權
    或同意李文章以系爭信用卡支付該筆消費之事實，蓋李文章
    既與被上訴人屬於同居共財之至親，知悉被上訴人之上開基
    本資料並非難事，且由上訴人之發卡過程以觀，李文章或被
    上訴人其他同居親屬冒用被上訴人名義申辦信用卡之可能性
    極高，是李文章知悉系爭信用卡卡號之情形亦非無端，上訴
    人亦未舉證該信用卡扣款授權書上「丙○○○」之簽名確屬
    被上訴人所親簽。況且，被上訴人有無授權其他人使用系爭
    信用卡或與李文章間有何內部關係，上訴人非可以「非外人
    可知」一語即解免其應負之舉證責任，而本件難認上訴人對
    此確已舉證證明，自難令被上訴人負授權人之責任。
  (七)另本件信用卡款之繳款方式係自被上訴人帳戶中自動扣繳，
    此為上訴人於原審自承在卷，且觀諸歷史繳款明細表自明（
    見原審卷第24頁），從而，被上訴人既非自行繳納消費款，
    即不能由此認定被上訴人有清償債務之積極行為，而認本件
    消費款確係其消費之事實，或其有應允承擔本件債務之意思
    存在。
  (八)末者，上訴人雖主張依風險理論及經濟分析理論，應將風險
    歸於被上訴人負擔一節云云，然上訴人於本件寄發信用卡申
    請書及徵信核卡之風險控管既有重大瑕疵，已如前述，其既
    將被上訴人基本資料洩漏於外，令第三人冒用被上訴人名義
    辦卡消費之風險大增；且系爭申請書上被上訴人簽名字跡與
    被上訴人其他留存簽名，以肉眼比對即知明顯不符，上訴人
    竟仍恣意核卡，顯為追求信用卡業務之增加而置核卡徵信之
    確實性於不顧，實為風險之自招與漏洩者，自難主張他人應
    負擔此等風險。綜上，應認上訴人對於被上訴人確與其成立
    信用卡契約之舉證尚有不足，其主張即難採信。
四、綜上所述，上訴人主張基於信用卡契約，請求被上訴人給付
    如聲明所示之金額，為無理由，不應准許。原審為上訴人敗
    訴之判決，並無不合，上訴意旨指摘原判決不當，求予廢棄
    改判，為無理由，應予駁回其上訴。
五、本件事證已臻明確，兩造其餘主張及陳述，均毋庸再予審酌
    ，附此敘明。
六、據上論結，本件上訴為無理由，依民事訴訟法第436條之1第
    3 項、第449條第1項、第78條，判決如主文。
中    華    民    國    99    年    5     月    6     日
                  民事第二庭 審判長法  官  劉克聖
                                   法  官  張金柱
                                   法  官  楊晴翔
以上正本係按原本作成。
不得上訴。
中    華    民    國    99    年    5     月    6     日
                                   書記官  黃盈菁

司法院資訊處製作；財團法人民間司法改革基金會備份。
